ACORDAO-COMPLETO-2396900

ACÓRDÃO 3560/2020 ATA 9/2020 - SEGUNDA CÂMARA

VISTOS, relatados e discutidos estes autos da Tomada de Contas Especial instaurada pelo Fundo Nacional de Desenvolvimento da Educação – FNDE, contra os Srs. Rodrigo Mota de Macedo e Moacir José Bezerra Mota, em face da omissão no dever de prestar contas dos recursos do Programa Nacional de Alimentação Escolar – Pnae, no exercício de 2011.
ACORDAM os Ministros do Tribunal de Contas da União, reunidos em sessão da 2ª Câmara, ante as razões expostas pelo Relator em:
9.1. com fundamento nos arts. 1º, inciso I, 16, inciso III, alínea a, 19, caput, e 23, inciso III, da Lei 8.443/1992, julgar irregulares as contas do Sr. Rodrigo Mota de Macedo, condenando-o ao pagamento das quantias a seguir especificadas, atualizadas monetariamente e acrescidas dos juros de mora calculados a partir das datas abaixo indicadas até o efetivo recolhimento, com fixação de prazo de quinze dias, a contar da notificação, para comprovar, perante o Tribunal (art. 214, inciso III, alínea a, do Regimento Interno/TCU) , o recolhimento da dívida aos cofres do Fundo Nacional de Desenvolvimento da Educação – FNDE, nos termos da legislação em vigor:
	Valor Original (R$) 
	Data da ocorrência

	7.386,00
	17/3/2011

	7.386,00
	4/4/2011

	786,00
	4/5/2011

	6.600,00
	5/5/2011

	7.386,00
	3/6/2011

	7.386,00
	6/7/2011

	7.386,00
	2/8/2011

	7.386,00
	5/9/2011

	7.386,00
	4/10/2011

	7.386,00
	3/11/2011

	7.386,00
	2/12/2011

9.2. com base nos arts. 1º, inciso I, 16, inciso III, alínea a, 19, parágrafo único, e 23, inciso III, da Lei 8.443/1992, julgar irregulares as contas do Sr. Moacir José Bezerra Mota;
9.3. aplicar ao Sr. Rodrigo Mota de Macedo a multa capitulada no art. 57 da Lei 8.443/1992, no valor de R$ 12.000,00 (doze mil reais) , e ao Sr. Moacir José Bezerra Mota a multa prevista no art. 58, inciso I, da mesma lei, no quantum de R$ 5.000,00 (cinco mil reais) , fixando-lhes o prazo de 15 (quinze) dias, a contar da notificação, para que comprovem, perante o Tribunal (art. 214, inciso III, alínea a, do Regimento Interno/TCU) , o recolhimento das referidas importâncias ao Tesouro Nacional, atualizadas monetariamente desde a data do presente Acórdão até a do efetivo recolhimento, se forem pagas após o vencimento, na forma da legislação em vigor;
9.4. autorizar, caso requerido, nos termos do art. 26 da Lei 8.443/1992 c/c o art. 217 do Regimento Interno/TCU, o parcelamento das dívidas em até 36 (trinta e seis) parcelas mensais e sucessivas, sobre as quais incidirão os correspondentes acréscimos legais (débito: atualização monetária e juros de mora; multa: atualização monetária) , esclarecendo aos responsáveis que a falta de pagamento de qualquer parcela importará no vencimento antecipado do saldo devedor, sem prejuízo das demais medidas legais;
9.5. autorizar, desde logo, a teor do art. 28, inciso II, da Lei 8.443/1992, a cobrança judicial das dívidas, caso não atendidas as notificações;
9.6. encaminhar cópia deste Acórdão à Procuradoria da República no Estado de Roraima, consoante previsto no art. 209, § 7º, do Regimento Interno/TCU, assim como ao FNDE, para ciência.

Tomada de Contas Especial instaurada em face da omissão no dever de prestar contas dos recursos do Programa Nacional de Alimentação Escolar  Pnae, no exercício de 2011.

Segunda Câmara

Município de Amajari/RR.

3. Responsáveis: Moacir José Bezerra Mota (XXX.633.682-XX) e Rodrigo Mota de Macedo (XXX.366.442-XX).

13.1. Ministros presentes: Ana Arraes (Presidente), Augusto Nardes, Aroldo Cedraz e Raimundo Carreiro.
13.2. Ministros-Substitutos presentes: Marcos Bemquerer Costa (Relator) e André Luís de Carvalho.

MARCOS BEMQUERER

Adoto como Relatório, com os ajustes de forma pertinentes, a instrução lavrada no âmbito da Secretaria de Controle Externo de Tomada de Contas Especial – Secex-TCE, cuja proposta de encaminhamento foi corroborada pelas instâncias superiores da unidade técnica e pelo Subprocurador-Geral Lucas Rocha Furtado (peças 37 a 40) :
“INTRODUÇÃO
	Cuidam os autos de tomada de contas especial instaurada pelo Fundo Nacional de Desenvolvimento da Educação, em desfavor do Sr. Rodrigo Mota de Macedo, prefeito de Amajari/RR no período de 3/3/2009 a 31/12/2012, e de Moacir José Bezerra Mota, prefeito no período de 1º/1/2013 a 31/12/2016, em razão da omissão no dever de prestar contas dos recursos recebidos por força do Programa Nacional de Alimentação Escolar (PNAE) , no exercício de 2011, cujo prazo encerrou-se em 30/4/2013.
HISTÓRICO
2.	Com fundamento na IN/TCU 71/2012, alterada pela IN/TCU 76/2016 e DN/TCU 155/2016, o dirigente do Fundo Nacional de Desenvolvimento da Educação autorizou a instauração da tomada de contas especial. O processo foi registrado no sistema e-TCE com o número 705/2017.
3.	Os recursos repassados pelo FNDE ao Município de Amajari/RR, no âmbito do Programa Nacional de Alimentação Escolar (PNAE) , no exercício de 2011, totalizaram R$ 73.860,00 (peça 4) . 
4.	O fundamento para a instauração da tomada de contas especial, conforme consignado na matriz de responsabilização elaborada pelo tomador de contas, foi a constatação da ‘omissão no dever legal de prestar contas.’
5.	Os responsáveis arrolados na fase interna foram devidamente comunicados e, diante da ausência de justificativas suficientes para elidir a irregularidade e da não devolução dos recursos, instaurou-se a tomada de contas especial.
6.	No relatório (peça 15) , o tomador de contas concluiu que o prejuízo importaria no valor original de R$ 73.860,00, imputando-se responsabilidade ao Sr. Rodrigo Mota de Macedo, prefeito no período de 3/3/2009 a 31/12/2012, na condição de gestor dos recursos, e ao Sr. Moacir José Bezerra Mota, prefeito no período de 1º/1/2013 a 31/12/2016, na condição de sucessor.
7.	Em 5/4/2018, a Controladoria-Geral da União emitiu o relatório de auditoria (peça 16) , em concordância com o relatório do tomador de contas. O certificado de auditoria e o parecer do dirigente do órgão de controle interno concluíram pela irregularidade das presentes contas (peças 17 e 18) .
8.	Em 19/4/2018, o ministro responsável pela área atestou haver tomado conhecimento das conclusões contidas no relatório e certificado de auditoria, bem como do parecer conclusivo do dirigente do órgão de controle interno, manifestando-se pela irregularidade das contas, e determinou o encaminhamento do processo ao Tribunal de Contas da União (peça 19) .
9.	Na instrução inicial (peça 21) , analisando-se os documentos nos autos, concluiu-se pela necessidade de realização de citação e audiência para as irregularidades abaixo: 
9.1.	Irregularidade 1: não comprovação da boa e regular aplicação dos recursos federais repassados ao Município de Amajari/RR, em face da omissão no dever de prestar contas dos valores transferidos, no âmbito do Programa Nacional de Alimentação Escolar (PNAE) , no exercício de 2011, cujo prazo encerrou-se em 30/4/2013.
9.1.1.	Evidências da irregularidade: Informação 1462/2017/SEOPC/COPRA/CGCAP/ DIFINFNDE (peça 8) e Relatório de TCE 513/2017 – DIREC/COTCE/CGAPC/DIFIN-FNDE/MEC (peça 15) .
9.1.2.	Normas infringidas: art. 37, caput, c/c o art. 70, parágrafo único, da Constituição da República Federativa do Brasil; art. 93 do Decreto-lei 200/1967; art. 66 do Decreto 93.872/1986; e arts. 33 e 34, da Resolução CD/FNDE 38, de 16/7/2009.
9.2.	Débitos relacionados ao responsável Rodrigo Mota de Macedo:
	Data de ocorrência
	Valor histórico (R$) 

	17/3/2011
	7.386,00

	4/4/2011
	7.386,00

	4/5/2011
	786,00

	5/5/2011
	6.600,00

	3/6/2011
	7.386,00

	6/7/2011
	7.386,00

	2/8/2011
	7.386,00

	5/9/2011
	7.386,00

	4/10/2011
	7.386,00

	3/11/2011
	7.386,00

	2/12/2011
	7.386,00

9.2.1.		Cofre credor: Fundo Nacional de Desenvolvimento da Educação.
9.2.2.		Responsável: Rodrigo Mota de Macedo.
9.2.2.1.	Conduta: não demonstrar a boa e regular aplicação dos recursos federais recebidos à conta do Programa Nacional de Alimentação Escolar (PNAE) , no exercício de 2011, em face da omissão na prestação de contas, cujo prazo encerrou-se em 30/4/2013.
9.2.2.2.	Nexo de causalidade: a conduta descrita impediu o estabelecimento do nexo causal entre as possíveis despesas efetuadas com os recursos recebidos no âmbito do Programa Nacional de Alimentação Escolar (PNAE) , no exercício de 2011, em afronta ao art. 37, caput, c/c o art. 70, parágrafo único, da Constituição da República Federativa do Brasil; art. 93, do Decretolei 200/1967; art. 66, do Decreto 93.872/1986; e arts. 33 e 34, da Resolução CD/FNDE 38, de 16/7/2009.
9.2.2.3.	Culpabilidade: não há excludentes de ilicitude, de culpabilidade e de punibilidade; é razoável supor que o responsável tinha consciência da ilicitude de sua conduta; era exigível conduta diversa da praticada, qual seja, desincumbir-se do seu dever por meio da apresentação da prestação de contas no prazo e forma devidos e/ou disponibilizar as condições materiais mínimas e necessárias para que o seu sucessor pudesse apresentar a prestação de contas. 
10.	Encaminhamento: citação.
10.1.	Irregularidade 2: não cumprimento do prazo originalmente estipulado para prestação de contas do Programa Nacional de Alimentação Escolar (PNAE) , no exercício de 2011, o qual se encerrou em 30/4/2013.
10.1.1.	Evidências da irregularidade: Informação 1462/2017/SEOPC/COPRA/ CGCAP/DIFINFNDE (peça 8) e Relatório de TCE 513/2017 – DIREC/COTCE/CGAPC/ DIFIN-FNDE/MEC (peça 15) .
10.1.2.	Normas infringidas: art. 37, caput, c/c o art. 70, parágrafo único, da Constituição da República Federativa do Brasil; art. 93 do Decreto-lei 200/1967; art. 66 do Decreto 93.872/1986; e arts. 33 e 34, da Resolução CD/FNDE 38, de 16/7/2009.
10.1.3.	Responsável: Moacir José Bezerra Mota.
10.1.3.1. Conduta: descumprir o prazo originalmente estipulado para prestação de contas dos recursos federais recebidos à conta do Programa Nacional de Alimentação Escolar (PNAE) , no exercício de 2011, o qual se encerrou em 30/4/2013.
10.1.3.2. Nexo de causalidade: a conduta descrita impediu o estabelecimento do nexo causal entre as possíveis despesas efetuadas com os recursos recebidos, no âmbito do Programa Nacional de Alimentação Escolar (PNAE) , no exercício de 2011, em afronta ao art. 37, caput, c/c o art. 70, parágrafo único, da Constituição da República Federativa do Brasil; art. 93, do Decretolei 200/1967; art. 66, do Decreto 93.872/1986; e arts. 33 e 34, da Resolução CD/FNDE 38, de 16/7/2009.
10.1.3.3. Culpabilidade: não há excludentes de ilicitude, de culpabilidade e de punibilidade; é razoável supor que o responsável tinha consciência da ilicitude de sua conduta; era exigível conduta diversa da praticada, qual seja, desincumbir-se do seu dever por meio da apresentação da prestação de contas no prazo e forma devidos. 
11.	Encaminhamento: audiência.
12.	Em cumprimento ao pronunciamento da unidade (peça 23) , foram efetuadas citação e audiência dos responsáveis, nos moldes adiante:
a)	 Sr. Rodrigo Mota de Macedo – promovida a citação do responsável, conforme delineado adiante:
	Comunicação: Ofício 620/2018-TCU/Secex-TCE (peça 25) 
Data da Expedição: 3/8/2018
Data da Ciência: 9/8/2018 (peça 26) 
Nome Recebedor: Leonia Mota
Observação: Ofício enviado para o endereço do responsável, conforme pesquisa de endereço no Registro Nacional de Carteira de Habilitação (peça 36) 
Fim do prazo para a defesa: 24/8/2018
	
	Comunicação: Ofício 7880/2019-TCU/Secex-TCE (peça 32) 
Data da Expedição: 24/9/2019
Data da Ciência: não houve (Ausente) - peça 33
Observação: Ofício enviado para o endereço do responsável, conforme pesquisa de endereço no sistema CPF da Receita Federal (peça 31) 
	
b)	 Sr. Moacir José Bezerra Mota – promovida a audiência do responsável, conforme delineado adiante:
	Comunicação: Ofício 627/2018-TCU/Secex-TCE (peça 24) 
Data da Expedição: 3/8/2018
Data da Ciência: 9/8/2018 (peça 27) 
Nome Recebedor: Jonathan M. S. de S. Carvalho
Observação: Ofício enviado para o endereço do responsável, conforme pesquisa de endereço no sistema CPF da Receita Federal (peça 28) 
Fim do prazo para a defesa: 24/8/2018
	
13.	Conforme Despacho de Conclusão das Comunicações Processuais (peça 34) , informam-se que as providências inerentes às comunicações processuais foram concluídas. 
14.	Transcorrido o prazo regimental, os responsáveis permaneceram silentes, devendo ser considerados revéis, nos termos do art. 12, §3º, da Lei 8.443/1992.
ANÁLISE DOS PRESSUPOSTOS DE PROCEDIBILIDADE DA IN/TCU 71/2012
Prejuízo ao Contraditório e Ampla Defesa
15.	Verifica-se que não houve o transcurso de mais de dez anos desde o fato gerador sem que tenha havido a notificação dos responsáveis pela autoridade administrativa federal competente (art. 6º, inciso II, c/c art. 19, da IN/TCU 71/2012, modificada pela IN/TCU 76/2016) , uma vez que o fato gerador (não apresentação da prestação de contas) ocorreu em 1º/5/2013, haja vista que o vencimento do prazo para prestação de contas deu-se em 30/4/2013 e os responsáveis foram notificados sobre a irregularidade, pela autoridade administrativa competente, conforme se segue:
15.1.	Rodrigo Mota de Macedo, por meio do ofício acostado à peça 6, p. 2-3, recebido em 29/5/2017, conforme AR (peça 7, p. 2) ; e
15.2.	Moacir José Bezerra Mota, por meio do ofício acostado à peça 6, p. 1, recebido em 7/10/2013, conforme AR (peça 7, p. 1) .
Valor de Constituição da TCE 	
16.	Verifica-se, ainda, que o valor atualizado do débito apurado (sem juros) , em 1º/1/2017, é de R$ 106.185,78, portanto superior ao limite mínimo de R$ 100.000,00, na forma estabelecida conforme os arts. 6º, inciso I, e 19, da IN/TCU 71/2012, modificada pela IN/TCU 76/2016. 
OUTROS DÉBITOS NOS SISTEMAS DO TCU COM OS MESMOS RESPONSÁVEIS
16A.	Informa-se que foi encontrado débito imputável ao responsável em outros processos no Tribunal:
	Responsável
	Processos

	Rodrigo Mota de Macedo
	Processo 002.785/2012-9 (TCE, aberto) , Processo 008.240/2017-5 (TCE, encerrado) , Processo 011.792/2017-5 (TCE, aberto) e Processo 027.018/2018-0 (TCE, aberto) 

	Moacir José Bezerra Mota
	Processo 011.792/2017-5 (TCE, aberto) , Processo 000.379/2018-2 (TCE, aberto) e Processo 027.018/2018-0 (TCE, aberto) 

17.	A tomada de contas especial está, assim, devidamente constituída e em condição de ser instruída.
EXAME TÉCNICO
Da validade das notificações:
18.	Preliminarmente, cumpre tecer breves considerações sobre a forma como são realizadas as comunicações processuais no TCU. A esse respeito, destacam-se o art. 179, do Regimento Interno do TCU (Resolução 155, de 4/12/2002) , e o art. 4º, inciso III, § 1º, da Resolução TCU 170, de 30 de junho de 2004 (...) 
19.	Bem se vê, portanto, que a validade da citação via postal não depende que o aviso de recebimento seja assinado pelo próprio destinatário da comunicação, o que dispensa, no caso em tela, a entrega do AR em ‘mãos próprias’. A exigência da norma é no sentido de o Tribunal verificar se a correspondência foi entregue no endereço correto, residindo aqui a necessidade de certeza inequívoca. 
20.	Não é outra a orientação da jurisprudência do TCU, conforme se verifica dos julgados a seguir transcritos:
‘São válidas as comunicações processuais entregues, mediante carta registrada, no endereço correto do responsável, não havendo necessidade de que o recebimento seja feito por ele próprio (Acórdão 3648/2013-TCU-Segunda Câmara, Relator Ministro José Jorge) ;
É prescindível a entrega pessoal das comunicações pelo TCU, razão pela qual não há necessidade de que o aviso de recebimento seja assinado pelo próprio destinatário. Entregandose a correspondência no endereço correto do destinatário, presume-se o recebimento da citação.’ (Acórdão 1019/2008-TCU-Plenário, Relator Ministro Benjamin Zymler) ;
‘As comunicações do TCU, inclusive as citações, deverão ser realizadas mediante Aviso de Recebimento – AR, via Empresa Brasileira de Correios e Telégrafos, bastando para sua validade que se demonstre que a correspondência foi entregue no endereço correto.’ (Acórdão 1526/2007-TCU-Plenário, Relator Ministro Aroldo Cedraz) .
21.	A validade do critério de comunicação processual do TCU foi referendada pelo Supremo Tribunal Federal, nos termos do julgamento do MS-AgR 25.816/DF, por meio do qual se afirmou a desnecessidade da ciência pessoal do interessado, entendendo-se suficiente a comprovação da entrega do ‘AR’ no endereço do destinatário:
‘EMENTA: AGRAVO REGIMENTAL. MANDADO DE SEGURANÇA. DESNECESSIDADE DE INTIMAÇÃO PESSOAL DAS DECISÕES DO TRIBUNAL DE CONTAS DA UNIÃO. ART. 179 DO REGIMENTO INTERNO DO TCU. INTIMAÇÃO DO ATO IMPUGNADO POR CARTA REGISTRADA, INICIADO O PRAZO DO ART. 18 DA LEI nº 1.533/51 DA DATA CONSTANTE DO AVISO DE RECEBIMENTO. DECADÊNCIA RECONHECIDA. AGRAVO IMPROVIDO.
O envio de carta registrada com aviso de recebimento está expressamente enumerado entre os meios de comunicação de que dispõe o Tribunal de Contas da União para proceder às suas intimações.
O inciso II do art. 179 do Regimento Interno do TCU é claro ao exigir apenas a comprovação da entrega no endereço do destinatário, bastando o aviso de recebimento simples.’
22.	No caso vertente, a tentativa de citação dos responsáveis se deu em endereços provenientes de pesquisas de endereços realizadas pelo TCU (vide parágrafos acima) . Em relação ao Sr. Rodrigo Mota de Macedo, devido ao insucesso de realizar a citação em endereço constante no sistema CPF da Receita Federal (peça 31) , buscou-se a notificação em endereço proveniente de sistemas públicos (Renach – peça 36) . Em relação ao Sr. Moacir José Bezerra Mota, realizou-se a audiência em endereço constante no sistema CPF da Receita Federal (peça 28) . A entrega dos ofícios citatórios nesses endereços ficou comprovada.
23.	Nos processos do TCU, a revelia não leva à presunção de que seriam verdadeiras todas as imputações levantadas contra os responsáveis, diferentemente do que ocorre no processo civil, em que a revelia do réu opera a presunção da verdade dos fatos narrados pelo autor. Dessa forma, a avaliação da responsabilidade do agente não pode prescindir da prova existente no processo ou para ele carreada. 
24.	Ao não apresentar sua defesa, os responsáveis deixaram de produzir prova da regular aplicação dos recursos sob sua responsabilidade, em afronta às normas que impõem aos gestores públicos a obrigação legal de, sempre que demandados pelos órgãos de controle, apresentar os documentos que demonstrem a correta utilização das verbas públicas, a exemplo do contido no art. 93, do Decretolei 200/1967: ‘Quem quer que utilize dinheiros públicos terá de justificar seu bom e regular emprego na conformidade das leis, regulamentos e normas emanadas das autoridades administrativas competentes.’ 
25.	Mesmo as alegações de defesa não sendo apresentadas, considerando o princípio da verdade real que rege esta Corte, procurou-se buscar, em manifestações dos responsáveis na fase interna desta Tomada de Contas Especial, se havia algum argumento que pudesse ser aproveitado a seu favor. 
26.	 No entanto, os responsáveis não se manifestaram na fase interna, não havendo, assim, nenhum argumento que possa vir a ser analisado e posteriormente servir para afastar as irregularidades apontadas.
27.	Em consulta ao sistema corporativo do instaurador (SIGPC) , verifica-se que os responsáveis também não apresentaram contas junto ao instaurador e continuam inadimplentes (peça 35) .
28.	Em se tratando de processo em que as partes interessadas não se manifestaram acerca das irregularidades imputadas, não há elementos para que se possa efetivamente aferir e reconhecer a ocorrência de boa-fé na conduta dos responsáveis, podendo este Tribunal, desde logo, proferir o julgamento de mérito pela irregularidade das contas, conforme os termos dos §§ 2º e 6º do art. 202 do Regimento Interno do TCU (Acórdão 2064/2011-TCU-Primeira Câmara, relator Ministro Ubiratan Aguiar; Acórdão 6182/2011-TCU-Primeira Câmara, relator Ministro Weber de Oliveira; Acórdão 4072/2010-TCU-Primeira Câmara, relator Ministro Valmir Campelo; Acórdão 1189/2009-TCU-Primeira Câmara, relator Ministro Marcos Bemquerer; e Acórdão 731/2008-TCU-Plenário, relator Ministro Aroldo Cedraz) .
29.	Dessa forma, os responsáveis devem ser considerados revéis, nos termos do art. 12, §3º, da Lei 8.443/1992, devendo as contas serem julgadas irregulares, condenando-se o Sr. Rodrigo Mota de Macedo ao débito apurado e aplicando-lhe a multa prevista no art. 57, da Lei 8.443/1992, bem como aplicando-se a multa prevista no art. 58, inciso I, da Lei 8.443/1992 ao Sr. Moacir José Bezerra Mota.
PRESCRIÇÃO DA PRETENSÃO PUNITIVA
30.	Vale ressaltar que a pretensão punitiva, conforme Acórdão 1441/2016-TCU-Plenário, Relator Ministro Benjamin Zymler, que uniformizou a jurisprudência acerca dessa questão, subordinase ao prazo geral de prescrição indicado no art. 205, do Código Civil, que é de dez anos, contado da data de ocorrência da irregularidade sancionada, nos termos do art. 189, do Código Civil, sendo este prazo interrompido pelo ato que ordenar a citação, a audiência ou a oitiva do responsável.
31.	No caso em exame, não ocorreu a prescrição, uma vez que a irregularidade sancionada ocorreu em 4/8/2015, e o ato de ordenação da citação ocorreu em 12/7/2018.
CONCLUSÃO
32.	Em face da análise promovida na seção ‘Exame Técnico’, verifica-se que os responsáveis não lograram comprovar a boa e regular aplicação dos recursos. E, instado a se manifestarem, optaram pelo silêncio, configurando a revelia, nos termos do § 3º, do art. 12, da Lei 8.443/1992.
33.	Vale ressaltar que a jurisprudência pacífica nesta Corte é no sentido da imprescritibilidade das ações de ressarcimento ao erário (Súmula TCU 282) . Dessa forma, identificado dano ao erário, devese instaurar e julgar o processo de tomada de contas especial para responsabilizar seus agentes causadores, respeitando o direito ao contraditório e à ampla defesa, independentemente de quando ocorreram os atos impugnados.
34.	Verifica-se também que não houve a prescrição da pretensão punitiva, conforme análise já realizada.
35.	Tendo em vista que não constam dos autos elementos que permitam reconhecer a boa-fé dos responsáveis, sugere-se que as suas contas sejam julgadas irregulares, nos termos do art. 202, § 6º, do RI/TCU, com a imputação do débito atualizado monetariamente e acrescido de juros de mora, nos termos do art. 202, §1º do RI/TCU, descontado o valor eventualmente recolhido, com a aplicação da multa prevista no art. 57, da Lei 8.443/1992, ao Sr. Rodrigo Mota de Macedo, bem como a aplicação da multa prevista no art. 58, inciso I, da Lei 8.443/1992, ao Sr. Moacir José Bezerra Mota.
PROPOSTA DE ENCAMINHAMENTO
36.	Diante do exposto, submetemos os autos à consideração superior, propondo ao Tribunal:
a)	considerar revéis os responsáveis Rodrigo Mota de Macedo (CPF XXX.366.442-XX) e Moacir José Bezerra Mota (CPF XXX.633.682-XX) , para todos os efeitos, dando-se prosseguimento ao processo, com fulcro no art. 12, § 3º, da Lei 8.443/1992; 
b)	julgar irregulares, nos termos dos arts. 1º, inciso I, 16, inciso III, alíneas a e c, da Lei 8.443/1992 c/c os arts. 19 e 23, inciso III, da mesma lei, as contas do responsável Rodrigo Mota de Macedo (CPF XXX.366.442-XX) , condenando-o ao pagamento das importâncias a seguir especificadas, atualizadas monetariamente e acrescidas dos juros de mora, calculadas a partir das datas discriminadas até a data da efetiva quitação do débito, fixando-lhe o prazo de quinze dias, para que comprove, perante o Tribunal, o recolhimento das referidas quantias aos cofres do Fundo Nacional de Desenvolvimento da Educação, nos termos do art. 23, inciso III, alínea a, da citada lei, c/c o art. 214, inciso III, alínea a, do Regimento Interno do TCU;  
		Débitos relacionados ao responsável Rodrigo Mota de Macedo (CPF XXX.366.442-XX) :
	Data de ocorrência
	Valor histórico (R$) 

	17/3/2011
	7.386,00

	4/4/2011
	7.386,00

	4/5/2011
	786,00

	5/5/2011
	6.600,00

	3/6/2011
	7.386,00

	6/7/2011
	7.386,00

	2/8/2011
	7.386,00

	5/9/2011
	7.386,00

	4/10/2011
	7.386,00

	3/11/2011
	7.386,00

	2/12/2011
	7.386,00

Valor atualizado do débito (com juros) , em 30/8/2019: R$ 132.556,16
c)	 aplicar ao responsável Rodrigo Mota de Macedo (CPF XXX.366.442-XX) , a multa prevista no art. 57, da Lei 8.443/1992 c/c o art. 267, do Regimento Interno do TCU, fixando-lhe o prazo de quinze dias, a contar da notificação, para que comprove, perante o Tribunal (art. 214, inciso III, alínea a, do Regimento Interno do TCU) , o recolhimento da dívida aos cofres do Tesouro Nacional, atualizada monetariamente desde a data do acórdão que vier a ser proferido por este Tribunal até a do efetivo recolhimento, se paga após o vencimento, na forma da legislação em vigor;
d)	julgar irregulares, nos termos dos arts. 1º, inciso I, 16, inciso III, alínea a, da Lei 8.443/1992, c/c os arts. 19 e 23, inciso III, da mesma Lei, as contas do responsável Moacir José Bezerra Mota (CPF XXX.633.682-XX) , e aplicar-lhe a multa prevista no art. 58, inciso I, da Lei 8.443/1992 c/c o art. 268, inciso I, do Regimento Interno do TCU, fixando-lhe o prazo de quinze dias, a contar da notificação, para que comprove, perante o Tribunal (art. 214, inciso III, alínea a, do Regimento Interno do TCU) , o recolhimento da dívida aos cofres do Tesouro Nacional, atualizada monetariamente desde a data do acórdão que vier a ser proferido por este Tribunal até a do efetivo recolhimento, se paga após o vencimento, na forma da legislação em vigor;
e)	autorizar, desde logo, a cobrança judicial das dívidas, caso não atendidas as notificações, na forma do disposto no art. 28, inciso II, da Lei 8.443/1992;
f)	autorizar também, desde logo, se requerido, com fundamento no art. 28, inciso I, da Lei 8.443/1992, c/c o art. 217, §§ 1º e 2º, do Regimento Interno do TCU, o parcelamento das dívidas em até 36 parcelas, incidindo, sobre cada parcela, corrigida monetariamente, os correspondentes acréscimos legais, fixando-lhes o prazo de quinze dias, a contar do recebimento da notificação, para comprovarem, perante o Tribunal, o recolhimento da primeira parcela, e de trinta dias, a contar da parcela anterior, para comprovar o recolhimento das demais parcelas, devendo incidir, sobre cada valor mensal, atualizado monetariamente, os juros de mora devidos, no caso do débito, na forma prevista na legislação em vigor, alertando os responsáveis de que a falta de comprovação do recolhimento de qualquer parcela importará o vencimento antecipado do saldo devedor, nos termos do § 2º do art. 217 do Regimento Interno deste Tribunal; 
g)	enviar cópia do Acórdão a ser prolatado, bem como do Relatório e do Voto que o fundamentarem à Procuradoria da República no Estado de Roraima, nos termos do § 3º do art. 16 da Lei 8.443/1992 c/c o § 7º do art. 209 do Regimento Interno/TCU, para adoção das medidas cabíveis; e
h)	enviar cópia do Acórdão que vier a ser proferido ao Fundo Nacional de Desenvolvimento da Educação e aos responsáveis, para ciência, informando que a presente deliberação, acompanhada do Relatório e do Voto que a fundamenta, está disponível para a consulta no endereço www.tcu.gov.br/acordaos, além de esclarecer que, caso requerido, o TCU poderá fornecer sem custos as correspondentes cópias, de forma impressa.”
	É o Relatório.

não há.

Subprocurador-Geral Lucas Rocha Furtado.

TOMADA DE CONTAS ESPECIAL. PROGRAMA NACIONAL DE ALIMENTAÇÃO ESCOLAR EM 2011 - PNAE/2011. OMISSÃO NO DEVER DE PRESTAR CONTAS. REVELIA. CONTAS IRREGULARES. DÉBITO E MULTA PROPORCIONAL AO DANO AO GESTOR DOS RECURSOS. MULTA PREVISTA NO ART. 58 DA LEI 8.443/1992 AO PREFEITO SUCESSOR.

TOMADA DE CONTAS ESPECIAL (TCE)

Em apreciação a Tomada de Contas Especial instaurada pelo Fundo Nacional de Desenvolvimento da Educação – FNDE contra os Srs. Rodrigo Mota de Macedo e Moacir José Bezerra Mota, prefeitos de Amajari/RR nos períodos de 3/3/2009 a 31/12/2012 e de 1º/1/2013 a 31/12/2016, respectivamente, em face da omissão no dever de prestar contas dos recursos recebidos, no exercício de 2011, por força do Programa Nacional de Alimentação Escolar – Pnae.
As transferências dos recursos em causa, em 2011, eram normatizadas pela Resolução 38, de 16/7/2009, tendo sido repassados ao Município de Amajari/RR, para a consecução dos objetivos do Pnae, recursos federais no montante de R$ 73.860,00, mediante as ordens bancárias relacionadas à peça 4.
O prazo final para apresentação da prestação de contas referente ao programa supramencionado encerrou-se em 30/4/2013. Contudo não foi confirmado o envio da documentação pertinente ao FNDE.
A Secretaria Federal de Controle Interno certificou a irregularidade das contas (peça 16) e a autoridade ministerial atestou haver tomado conhecimento dessa conclusão (peça 18) . 
No âmbito deste Tribunal, a Secex – TCE, responsável pela instrução do feito, examinou detidamente as questões atinentes à identificação das responsabilidades e à apuração do dano. Como mencionado à peça 21, os recursos foram integralmente repassados sob a gestão do Sr. Rodrigo Mota de Macedo, tendo o prazo final para apresentação da prestação de contas do Pnae/2011 recaído na gestão do sucessor, o Sr. Moacir José Bezerra Mota.
Diante da análise empreendida, a Secretaria de Controle Externo de Tomada de Contas Especial – Secex-TCE, por delegação de competência por mim conferida, promoveu a citação do prefeito no período de 3/3/2009 a 31/12/2012 pela não comprovação da boa e regular aplicação dos recursos federais recebidos pelo Município de Amajari/RR, em face da omissão no dever de prestar contas dos valores transferidos, bem como realizou a audiência do prefeito sucessor, para que apresentasse razões de justificativa quanto ao descumprimento do prazo originalmente estipulado para a prestação de contas.
Embora devidamente notificados (peças 25-28, ambos em 9/8/2018) , os responsáveis não se manifestaram nos autos. O Sr. Rodrigo Mota de Macedo não adimpliu a dívida e tampouco trouxe ao descortino do Tribunal suas alegações de defesa. Igualmente o Sr. Moacir José Bezerra Mota não apresentou suas razões de justificativa. Desse modo, por terem ambos os ex-prefeitos deixado transcorrer in albis o prazo que lhes foi conferido, resta caracterizada a revelia prevista no art. 12, § 3º, da Lei 8.443/1992.
Após examinar o mérito do processo, a Secex-TCE opinou, em substância, pela irregularidade das contas dos ex-alcaides, com a condenação do Sr. Rodrigo Mota de Macedo ao recolhimento integral da dívida e aplicação da multa capitulada no art. 57 da Lei 8.443/1992, proporcional ao dano. Ao prefeito sucessor, a sugestão foi pela imposição da multa prevista no art. 58 da mesma lei. O Ministério Público junto ao TCU concordou com a proposta da unidade técnica.
Manifesto minha anuência com as proposições emanadas pelas instâncias técnicas deste Tribunal, cujas conclusões acolho como razões de decidir. De fato, a ausência da prestação de contas impediu a comprovação da boa e regular utilização dos recursos públicos federais transferidos à municipalidade pelo FNDE, sob a égide do Pnae, durante o exercício financeiro de 2011.
Deve-se deixar bem frisado que cabe ao gestor que se comprometeu a aplicar as verbas federais nas finalidades acordadas o ônus de comprovar o adequado emprego da integralidade dos recursos públicos, mediante documentação suficiente e hábil para tanto, o que não ocorreu nestes autos.
Destaca-se, ainda, que o dever de demonstrar a boa e regular utilização do dinheiro público decorre de imposição derivada do ordenamento jurídico, a teor do bloco normativo composto pelas disposições dos arts. 70, parágrafo único, da Constituição Federal, 93 do Decreto-lei 200/1967 e 66 do Decreto 93.872/1986.
Nessa conexão de ideias, em vista da falta de prestação de contas e diante da impossibilidade de apreciar a adequada utilização das verbas em exame, entendo que está seguramente evidenciada a necessidade de responsabilização do Sr. Rodrigo Mota de Macedo, uma vez que era o prefeito à época dos repasses e da gestão dos recursos em epígrafe. Ou seja, empregou as verbas federais recebidas em sua administração, mas deixou de prestar contas ao Fundo desses recursos públicos. Em consequência, as contas do ex-prefeito devem ser julgadas irregulares, com condenação ao pagamento do débito quantificado no processo. 
Em razão da gravidade da falta constatada e da reprovabilidade da sua conduta, deve-se aplicar a ele a multa proporcional ao dano prevista no art. 57 da Lei 8.443/1992.
Quanto ao prefeito sucessor, Sr. Moacir José Bezerra Mota, considerando que não constam dos autos informações no sentido de que tenha adotado quaisquer medidas voltadas para o resguardo ao erário, na linha do que propôs a unidade técnica, tendo havido omissão no dever de prestar contas por parte do alcaide, sem a gestão efetiva dos recursos do Pnae, entendo que deve ter suas contas julgadas irregulares e a ele deve ser aplicada a multa do art. 58, inciso I, da Lei 8.443/1992.
Ressalte-se que esse encaminhamento referente à responsabilização do prefeito que geriu recursos e não prestou contas e daquele que, apesar de não ter administrado as verbas, igualmente não apresentou contas, está em afino com o magistério jurisprudencial desta Corte, conforme os excertos de julgados extraídos da ferramenta de pesquisa do Tribunal “Jurisprudência Selecionada”:
 “Não cabe a atribuição de débito solidário ao prefeito que, embora omisso quanto à obrigação de prestar contas em razão de a vigência do convênio adentrar o seu mandato, não geriu qualquer parcela dos recursos transferidos. Nesse caso, as contas do prefeito sucessor são julgadas irregulares, com a aplicação da multa prevista no art. 58, inciso I, da Lei 8.443/1992.” (Acórdão 3871/2019-TCU-Segunda Câmara, de minha relatoria) 
“Esgotado o prazo para a prestação de contas dos recursos do Programa Dinheiro Direto na Escola (PDDE) na gestão de prefeito sucessor e, em resposta à citação, apresentada por ele documentação insuficiente para demonstrar a boa e regular aplicação dos valores comprovadamente geridos pelo prefeito antecessor, é cabível o julgamento pela irregularidade das contas de ambos os responsáveis, com imputação de débito e multa ao antecessor e de multa ao sucessor.” (Acórdão 3342/2019-TCU-Primeira Câmara, de relatoria do Min. Subst. Augusto Sherman) 
Outrossim, cumpre autorizar o pagamento das dívidas em até 36 parcelas mensais e consecutivas, caso solicitado, e a cobrança judicial das dívidas, se necessária, bem como remeter cópia do Acórdão que vier a ser proferido à Procuradoria da República no Estado do Roraima, consoante previsto no art. 16, § 3º, da Lei 8.443/1992 c/c art. 209, § 7º, do Regimento Interno do TCU, e ao FNDE, para ciência.
	Nessas condições, manifesto-me por que seja adotada a Deliberação que ora submeto a este Colegiado.
T.C.U., Sala das Sessões, em 6 de abril de 2020.
MARCOS BEMQUERER COSTA
Relator